【裁判字號】    91,簡上,206
【裁判日期】    920211
【裁判案由】    給付票款
【裁判全文】
臺灣板橋地方法院民事判決  九十一年度簡上字第二○六號
    上  訴  人  甲○○
    被  上訴人  乙○○
右當事人間請求給付票款事件，上訴人對於中華民國九十一年四月三十日本院三重簡
易庭九十一年度重簡字第五一五號第一審判決提起上訴，本院判決如左：
    主      文
上訴駁回。
第二審訴訟費用由上訴人負擔。
    事      實
甲、上訴人方面：
  一、聲明：
    (一)原判決廢棄。
    (二)被上訴人在第一審之訴駁回。
  二、陳述：除與原審宣示判決筆錄所載相同者茲予引用外，補稱：
    (一)系爭以上訴人為發票人、臺灣中小企業銀行（下稱臺灣企銀）北三重分行為付
      款人、票面金額新臺幣（下同）五十萬元、票載發票日為民國九十年三月十二
      日、支票號碼0000000號之支票（下稱系爭支票）雖屬上訴人所有，但
      並非上訴人所親自簽發，亦未授權其妻即訴外人許秋菊簽發，此由系爭支票上
      之發票人印章與上訴人於系爭支票帳戶之印鑑章不符可證。系爭支票乃係許秋
      菊盜用上訴人放置於公司之印章所簽發，再持以向被上訴人調現，而許秋菊於
      八十九年十二月間即已離家出走，上訴人亦曾登報警告逃妻，按系爭支票既屬
      偽造，上訴人自不須負發票人之責任，況被上訴人乃許秋菊之弟媳，兩人間是
      否確有債權債務關係，亦值存疑。
    (二)系爭支票存款帳戶所核發之支票係於八十五年間交由許秋菊保管，上訴人僅授
      權其作為公司資金往來使用，並未授權其得任意簽發支票，至八十九年九月間
      時，上訴人發覺有異，方向許秋菊索回，但直至八十九年十一月底才收回該支
      票帳戶之印鑑章。上訴人於第一審承認系爭支票之真正係因被上訴人起訴時，
      該印鑑章已在上訴人處，另上訴人公司及家中之金錢一向係由許秋菊所管理。
    (三)上訴人夫妻係於八十六年間購買坐落臺北縣八里鄉○○段二四四地號之土地一
      筆，價金約一千二百萬元，其中向銀行貸款九百萬元，嗣於九十年間售出該筆
      土地。
  三、證據：提出支票存根聯原本乙份（閱後發還）、報紙影本乙份為證，及聲請訊
            問證人許秋菊。
乙、被上訴人方面：
  一、聲明：駁回上訴。
  二、陳述：除與原審宣示判決筆錄所載相同者茲予引用外，補稱：
      上訴人夫妻於購買上開坐落臺北縣八里鄉之土地後即陸續向被上訴人借款達四
      、五百萬元，系爭支票即係許秋菊於八十九年十二月初為繳交銀行貸款而向被
      上訴人借款時所交付。上訴人曾說當時是許秋菊威脅其簽發系爭支票，上訴人
      就隨便拿一個印章蓋；又上訴人家中之金錢往來一向都是由許秋菊所管理。
  三、證據：援用原審之立證方法，並提出存摺影本乙份、存款憑條影本三份為證。
丙、本院依職權調取本院九十年度婚字第一六０號離婚等事件卷宗，及向臺灣企銀北
    三重分行調取系爭支票存款帳戶印鑑卡影本，並當庭勘驗系爭支票之發票人印文
    與該支票存款帳戶之印鑑印文是否相符。
    理      由
一、本件被上訴人於原審起訴主張：其執有系爭由上訴人所簽發之支票乙紙，係上訴
    人之妻許秋菊於八十九年十二月間為繳交銀行貸款而向被上訴人借款時所交付作
    為擔保，孰知其於九十年四月二十七日屆期為付款之提示後（票載發票日為九十
    年三月十二日），竟因存款不足及拒絕往來而遭退票，爰依票據之法律關係，請
    求上訴人給付票款五十萬元，及自九十年四月二十七日起至清償日止，按週年利
    率百分之六計算之利息等語。
二、上訴人則以：系爭支票並非其親自簽發，亦未授權許秋菊簽發，且系爭支票上之
    發票人印章與系爭支票帳戶之印鑑章並不相符。系爭支票存款帳戶所核發之支票
    雖係由許秋菊保管，但上訴人僅授權其作為公司資金往來使用，並未授權其得任
    意簽發支票，至八十九年九月間時，上訴人發覺有異，方向許秋菊索回，但直至
    八十九年十一月底才收回該支票帳戶之印鑑章。故系爭支票乃係許秋菊盜用上訴
    人放置於公司之印章所簽發，再持以向被上訴人調現。按系爭支票既屬偽造，上
    訴人自不須負發票人之責任，況被上訴人乃許秋菊之弟媳，兩人間是否確有債權
    債務關係，亦值存疑；另上訴人於原審承認系爭支票之真正係因為被上訴人起訴
    時，該印鑑章已在上訴人處等語，以資抗辯。
三、經查被上訴人持有系爭以上訴人名義為發票人之支票，屆期提示不獲兌現，而系
    爭支票係於八十九年十二月間由上訴人之妻許秋菊交付被上訴人，及系爭支票上
    發票人即上訴人之印文與該支票帳戶所留存之印鑑印文不相符合等事實，為兩造
    所不爭，並有系爭支票及其退票理由單、臺灣企銀北三重分行九十一年八月十三
    日九一北重字第０二０九二號函所附印鑑卡影本各乙份為證，且經本院當庭勘驗
    屬實，自堪信為真實。從而本件上訴人是否應負發票人之責任，即以系爭支票是
    否為其所親自簽發或授權許秋菊簽發為據。
四、按當事人主張之事實，經他造於準備書狀內或言詞辯論時或在受命法官、受託法
    官前自認者，無庸舉證；自認之撤銷，除別有規定外，以自認人能證明與事實不
    符或經他造同意者，始得為之，民事訴訟法第二百七十九條第一項、第三項分別
    定有明文。亦即當事人於訴訟上所為之自認，於辯論主義所行之範圍內有拘束當
    事人及法院之效力，法院應認其自認之事實為真，以之為裁判之基礎，在未經自
    認人合法撤銷其自認前，法院不得為與自認之事實相反之認定；而自認之撤銷，
    自認人除應向法院為撤銷其自認之表示外，尚須舉證證明其自認與事實不符，始
    得為之，最高法院八十八年度台上字第八八六號判決意旨可資參照。另當事人對
    於他造主張之事實，於言詞辯論時不爭執者，依民事訴訟法第二百八十條第一項
    之規定，視同自認，此之所謂「不爭執」，係指不陳述真否之意見而言，若已明
    白表示「對於他造主張之事實不爭執」，則為自認而非不爭執，最高法院八十三
    年度台上字第二五九四號判決意旨復可參照。經查：
  (一)本件被上訴人主張上訴人為發票人，本應就系爭支票為上訴人親自或授權許秋菊
    簽發此一事實負舉證責任，然上訴人於原審中經原審法官提示支票原本後明白表
    示：「對支票真正沒有意見，我請求分期攤還，一個月還一萬元」等語（參見原
    審九十一年四月二十五日言詞辯論筆錄第二頁），顯係以積極之言語就系爭支票
    之簽發係其親自為之或授權他人為之此一基礎事實不爭執，並願負發票人之責任
    ，揆諸前揭說明，應屬自認，要無疑義。從而依首揭民事訴訟法第二百七十九條
    第一項之規定，被上訴人即無庸就系爭支票為上訴人親自或授權許秋菊簽發此一
    事實負舉證責任。
  (二)上訴人於本院審理程序中始主張系爭支票並非其所簽發，係許秋菊盜用其公司印
    鑑章後所私自簽發等語，揆其性質，當屬撤銷其於原審中所為之自認，被上訴人
    既不表同意，上訴人即應證明其自認與事實不符，方生撤銷之效力。按在票據上
    簽名者，依票上所載文義負責；票據上之簽名，得以蓋章代之，票據法第五條第
    一項、第六條分別定有明文。經查系爭支票上發票人之印文固與上訴人於該支票
    帳戶上之印鑑章不符，已如前述，然支票帳戶之印鑑章乃係支票發票人與付款銀
    行委託付款契約中約定付款之條件，如發票人處之印文與印鑑章之印文相符時，
    付款銀行即自該支票帳戶中提領金錢代為付款，如不相符時，即不代為付款，故
    其僅生拘束支票帳戶所有人與付款銀行之效力，並不及於第三人，自屬當然。而
    依前揭票據法之規定，於票據上簽名或蓋章者即須依票上所載文義負責，並不以
    其所用之印章係該支票帳戶之印鑑章為限，故系爭支票上之發票人印文雖與該支
    票帳戶之印鑑章印文不符，僅需其所使用之印章確係上訴人親自或授權他人使用
    ，上訴人自仍應負發票人之責任，至為灼然。上訴人以此為由主張其不須負發票
    人之責任，尚非可採。
  (三)復按私人之印章，由自己或有權之人保管、使用，是為常態；被人盜用，是為變
    態，主張變態事實之當事人，應負舉證之責任；又支票為無因證券，執票人行使
    票據上權利，就支票之取得，有無正當原因，或有無對價關係，自不負證明之責
    ，發票人欄之印章如為真正，即應推定該支票亦屬真正。申言之，得據以判斷該
    支票係為發票人作成。倘主張其印章係被盜用時，則被盜用之事實，按諸舉證責
    任分配之原則，轉應由為此主張者負舉證責任，最高法院八十二年度台上字第一
    五０五號、七十年度台上字第四三三九號判決意旨可資參照。經查系爭支票上所
    使用之發票人印章，上訴人業已自承為其放置於公司之章（參見九十一年八月六
    日準備程序筆錄第二頁），按該印章既屬真正，揆諸前揭判例意旨，上訴人即應
    就遭許秋菊盜用之事實負舉證責任。本件證人許秋菊經傳未到，而據其於本院九
    十年度婚字第一六０號離婚等事件中陳稱：「都是公司的債務要買地，房屋貸款
    原告（即上訴人）也知道，別人來逼債，我才離家的」、「他（指上訴人）借錢
    都找老婆（指許秋菊）出面去借」、「我並沒有說公司欠錢，只是因為拓展業務
    而去買土地」、「都是為了工廠借錢及養育三個小孩」等語（參見該案九十年三
    月二十三日、四月二十四日言詞辯論筆錄）；上訴人之長子袁俊龍亦於該案中證
    稱：「我家會負債是因為擴張廠房，在八里買了一塊地，大約是新臺幣一千二百
    多萬元，原來三間房子的貸款都超貸及會錢就週轉不過來了」、「（法官問：家
    中沒有錢如何週轉？）都是我媽媽在負責，都開我爸爸的票」等語（參見該案九
    十年三月二十三日言詞辯論筆錄）；另上訴人之次子袁國峻亦證稱：「家中的錢
    都是媽媽在管帳，公司是爸爸在負責，爸爸的支票跟印章都交給媽媽管，買地是
    爸爸媽媽都同意去買的」等語（參見該案九十年三月二十三日言詞辯論筆錄）。
    由以上證人之證詞可知，上訴人家中之財務及上訴人之支票係由許秋菊保管，而
    上訴人家中係因購地及房屋之貸款而積欠債務，如需週轉時，則係由許秋菊出面
    持上訴人之支票借款；按許秋菊既係因家中及工廠之債務而借款，上訴人自難諉
    為不知，則許秋菊為求借款順利，而以上訴人之支票作為擔保，亦屬情理之常；
    上訴人既將支票交由許秋菊保管，又委由許秋菊出面借錢及處理帳務，是否確無
    授權其使用系爭支票之情形，實值存疑，況上訴人就許秋菊盜蓋之事實復無法舉
    證以實其說，揆諸前揭說明，自應認系爭支票上之發票人印文確係上訴人親自或
    授權許秋菊所蓋，系爭支票即為上訴人親自或授權許秋菊簽發，堪以認定。
五、綜上所述，上訴人既無法證明系爭支票確非其親自或授權許秋菊簽發，其所為自
    認之撤銷，顯不生撤銷之效力。末按支票到期不獲付款時，執票人於行使或保全
    支票上權利之行為後，對於背書人、發票人及支票上其他債務人得行使追索權；
    又執票人向支票債務人行使追索權時，得請求自為付款提示日起之利息，如無約
    定利率者，依年利六釐計算，票據法第一百四十四條、第八十五條第一項、第一
    百三十三條分別定有明文。本件上訴人既已於原審自認系爭支票係其親自或授權
    許秋菊所簽發，且無法舉證系爭支票上之發票人印文係許秋菊所盜蓋，自應負發
    票人之責任，從而被上訴人基於票據之法律關係，請求上訴人給付五十萬元及自
    提示日即九十年四月二十七日起至清償日止，按週年利率百分之六計算之遲延利
    息，洵屬有據，應予准許。原審所為不利於上訴人之判決，於法並無不合，上訴
    論旨，指摘原判決不當，求予廢棄改判，非有理由，應予駁回。
六、本件事證已臻明確，兩造所為之其他主張、陳述並所提之證據，經審酌後，認均
    與本件之結論無礙，爰不一一論述，併予敘明。
七、據上論結，本件上訴為無理由，依民事訴訟法第四百三十六條之一第三項、第四
    百四十九條第一項、第七十八條，判決如主文。
中      華      民      國    九十二    年      二      月     十一     日
                                  臺灣板橋地方法院民事第四庭
~B審判長法  官  陳財旺
~B      法  官  許瑞東
~B      法  官  張紹省
右為正本係照原本作成。
本判決不得上訴。
中      華      民      國    九十二    年      二      月     十七     日
~B書記官  白俊傑


司法院資訊處製作；財團法人民間司法改革基金會備份。
